ACORDAO-COMPLETO-2343613

ACÓRDÃO 2937/2019 ATA 13/2019 - SEGUNDA CÂMARA

VISTOS, relatados e discutidos estes autos de tomada de contas especial instaurada pelo Fundo Nacional do Meio Ambiente/Ministério do Meio Ambiente (FNMA/MMA) , em desfavor da Fundação Ecológica de Mineiros (Fundação Emas) e dos ex-presidentes da entidade, Srs. Sávio Roberto de Resende e Wilmar Soares Mendonça, em razão da impugnação parcial da prestação de contas do Convênio 85/2001, que tinha por objeto implantar o Programa de Monitoramento e Controle de Gramíneas Invasoras no Parque Nacional das Emas,
	ACORDAM os Ministros do Tribunal de Contas da União, reunidos em Sessão da 2ª Câmara, ante as razões expostas pelo Relator, em:
9.1. excluir da relação processual o Sr. Sávio Roberto de Resende (CPF XXX.950.031-XX) ;
9.2. considerar revéis o Sr. Wilmar Soares Mendonça (CPF XXX.550.701-XX) e a Fundação Ecológica de Mineiros (CNPJ 24.858.169/0001-45) , dando-se prosseguimento ao processo, nos termos do § 3º do art. 12 da Lei nº 8.443/1992 c/c o § 8º do art. 202 do Regimento Interno do TCU;
9.3. com fundamento nos arts. 1º, inciso I, 16, inciso III, alíneas "b" e "c", da Lei 8.443/1992 c/c os arts. 19 e 23, inciso III, da mesma Lei, e com arts. 1º, inciso I, e 209, incisos II e III, do Regimento Interno, julgar irregulares as contas do Sr. Wilmar Soares Mendonça (CPF XXX.550.701-XX) e da Fundação Ecológica de Mineiros (CNPJ 24.858.169/0001-45) e condená-los ao pagamento das quantias a seguir especificadas, com a fixação do prazo de quinze dias, a contar da notificação, para comprovarem, perante o Tribunal (art. 214, inciso III, alínea "a", do Regimento Interno) , o recolhimento da dívida aos cofres do Fundo Nacional do Meio Ambiente, atualizadas monetariamente e acrescidas dos juros de mora, calculados a partir da data discriminada, até a data do recolhimento, na forma da legislação em vigor:
	Data
	Valor Original (R$) 

	12/08/2003
	29.991,06

	29/12/2003
	22.150,00

	29/12/2003
	7.936,17

	29/12/2003
	4.459,00

	Total
	64.536,23

9.4. autorizar, desde logo, nos termos do art. 28, inciso II, da Lei 8.443/1992, a cobrança judicial da dívida, caso não atendida a notificação;
9.5. autorizar, desde já, caso venha a ser solicitado pelos responsáveis, o parcelamento das dívidas em até 36 parcelas mensais e consecutivas, nos termos do art. 26 da Lei 8.443/1992 c/c o art. 217 do Regimento Interno, esclarecendo aos responsáveis que a falta de pagamento de qualquer parcela importará no vencimento antecipado do saldo devedor (art. 217, § 2º, do RI/TCU) , sem prejuízo das demais medidas legais;
9.6. encaminhar cópia desta deliberação ao Procurador-Chefe da Procuradoria da República no Estado de Goiás, com fundamento no § 7º do art. 209 do Regimento Interno do TCU, para adoção das medidas que entender cabíveis;
9.7. dar ciência desta deliberação aos responsáveis e ao Fundo Nacional do Meio Ambiente.

Tomada de contas especial instaurada  em razão da impugnação parcial da prestação de contas de convênio que tinha por objeto implantar o Programa de Monitoramento e Controle de Gramíneas Invasoras no Parque Nacional das Emas.

Segunda Câmara

Fundo Nacional do Meio Ambiente.

3. Interessado/Responsáveis:
3.1. Interessado: Fundo Nacional do Meio Ambiente/Ministério do Meio Ambiente (FNMA/MMA).
3.2. Responsáveis: Wilmar Soares Mendonça (CPF XXX.550.701-XX); Sávio Roberto de Resende (CPF XXX.950.031-XX); e Fundação Ecológica de Mineiros (CNPJ 24.858.169/0001-45).

13.1. Ministros presentes: Ana Arraes (Presidente), Augusto Nardes (Relator), Aroldo Cedraz e Raimundo Carreiro.
13.2. Ministros-Substitutos presentes: Marcos Bemquerer Costa e André Luís de Carvalho.

ACORDAO-COMPLETO-2399334

Acórdão de Relação 1663/2020 - Segunda Câmara

Acórdão de Relação

AUGUSTO NARDES

Transcrevo a seguir, com os ajustes de forma pertinentes, instrução elaborada no âmbito da Secretaria de Controle Externo do Estado de Goiás (peça 46) , cujo encaminhamento teve a anuência de seu corpo diretivo (peças 47 e 48) e do Ministério Público junto ao TCU (peça 49) .
"INTRODUÇÃO
1.	Cuidam os autos de tomada de contas especial instaurada pelo Fundo Nacional do Meio Ambiente/Ministério do Meio Ambiente (FNMA/MMA) , em desfavor da Fundação Ecológica de Mineiros - Fundação Emas e dos então presidentes da entidade, Srs. Sávio Roberto de Resende (Gestão 29/8/2001 a 11/2/2004) (peças 1, p. 176-178, e 5, p. 348) e Wilmar Soares Mendonça (Gestão 11/2/2004 a 2/2006) (peça 5, p. 348) , em razão da impugnação parcial da prestação de contas do Convênio 85/2001 (peça 1, p. 286-301) , que tinha por objeto implantar o Programa de Monitoramento e Controle de Gramíneas Invasoras no Parque Nacional das Emas (peça 1, p. 304-312) .
HISTÓRICO
2.	As irregularidades destas contas foram objeto do Relatório do Tomador de Contas 34/2015 (peça 7, p. 160-170) e do Relatório de Auditoria 161/2016 da Controladoria-Geral da União (CGU) e por ela certificadas, tendo ciência da Ministra de Estado do Meio Ambiente (peça 7, p. 196-200 e 204) . Na instrução precedente (peça 8) , na qual consta histórico da atuação na fase interna destas contas, foram relatados aspectos acerca dos fatos irregulares, dos débitos e dos respectivos responsáveis. Adiante passa-se a relatar os principais pontos para o deslinde da análise. 
Convênio
3.	No Convênio 85/2001 (peça 1, p. 292-294) , foram previstos R$ 327.249,00 para a execução do objeto nos exercícios de 2001-2003, dos quais R$ 171.660,00 seriam repassados pelo concedente e R$ 155.589,00 corresponderiam à contrapartida. Os recursos federais foram repassados mediante oito ordens bancárias relacionadas adiante nesta instrução, totalizando o montante de R$ 125.850,17 (peças 1, p. 322 e 324; peça 2, p. 178 e 188; peça 5, p. 68, 264, 266 e 268) .
4.	O ajuste vigeu no período de 28/12/2001 a 31/10/2004 (peça 1, p. 298 e peça 7, p. 186) , com prazo final para apresentação da prestação de contas de sessenta dias da data de vencimento (peça 1, p. 298) . 
5.	Constam nos autos os elementos encaminhados ao longo do convênio pela convenente a título de prestação de contas (na instrução precedente foram indicadas as seguintes peças: peça 2, p. 356-400; peça 3, p. 2-178; peça 4, p. 2-222; peça 5, p. 4-42) . O último ofício que apresentou tais elementos foi datado em 21/7/2005 (peça 6, p. 134) , tendo sido arquivados até manifestação sobre a prestação de contas final, segundo informações constantes no processo (peça 6, p. 136) , de 20/2/2006. Como o parecer do concedente analisando-a, indicado no item seguinte, foi posterior a tais datas, pode-se deduzir que todos os elementos encaminhados pelo convenente estão no processo. De qualquer forma, eventual ausência de documentação outrora encaminhada pela convenente, se existente, não prejudica as defesas dos responsáveis vez que a citação em análise possibilitou-lhes trazer todos os elementos para afastar a irregularidade a eles imputadas.
Atuação do órgão repassador
6.	A análise da Prestação de Contas Final foi realizada, em 13/9/2006, mediante Parecer Financeiro 91/2006 (peça 6, p. 168-176) , no qual considerou que as documentações constantes nos autos e registros no Sistema de Informações Gerenciais do Meio Ambiente (SIGMA) demonstram a execução do Plano de Trabalho conforme quadro a seguir:
	RECURSOS DO FNMA

	Natureza da Despesa
	Previsto (R$) 
	Realizado (R$) 
	Saldo (R$) 

	Diárias 
	18.880,00
	3.200,00
	15.680,00

	Material de Consumo
	26.785,00
	12.165,19
	14.619,81

	Pass. Desp. Locomoção
	1.700,00
	0,00
	1.700,00

	OST - Pessoa Física
	45.098,00
	29.625,75
	15.472,25

	OST - Pessoa Jurídica
	14.017,17
	0,00
	14.017,17

	Equip. Mat. Permanente
	19.370,00
	16.323,00
	3.047,00

	Total
	125.850,17
	*61.313,94
	*64.536,23

	RECURSOS DE CONTRAPARTIDA

	Venc. Vant. Fixas P.Civil
	59.290,00
	35.352,00
	23.938,00

	OST - Pessoa Física
	55.120,00
	4.790,00
	50.330,00

	OST - Pessoa Jurídica
	41.179,00
	19.348,00
	21.831,00

	Total
	155.589,00
	59.490,00
	96.099,00

	* Diferença de R$ 91,00 no somatório na tabela FNMA peça 6, p. 172

7.	Na fase interna, foi indicada a ocorrência de dano ao erário oriundo da impugnação parcial de despesas do Convênio 85/2001, em razão da execução parcial do objeto, uma vez que a documentação apresentada não foi suficiente para a comprovação da execução do projeto e da verificação da boa e regular aplicação dos recursos.
8.	Conforme instrução precedente (peça 8) , há inúmeros pareceres técnico e financeiro ao longo do período elaborados pelo concedente acerca das prestações de contas apresentadas, mas o montante do débito apurado pela área técnica diferiu um pouco da área financeira.
9.	As Notas Técnicas 6/2012, 214/2012, 10/2015 e 60/2015 (peça 7, p. 96-104, 108-109 e 154-159) ratificaram as conclusões do Parecer Técnico 26/2007 (peça 6, p. 302-309) , ou seja, apontaram o débito de R$ 71.955,17; contudo, verificou-se que a metodologia utilizada no parecer em questão foi empírica e careceu de maiores informações dos motivos que levaram à utilização do parâmetro de 50% para o cálculo, fato que poderia ensejar futuros questionamentos em relação ao débito apurado. 
10.	Por outro lado, ao analisar a documentação apresentada a título de prestação de contas, observou-se que o FNMA constatou a execução com recursos federais no valor de R$ 61.313,94 e a existência de um saldo a comprovar de R$ 64.536,32 (valores ajustados em virtude de erro de soma) conforme demonstrado anteriormente.
11.	Pelo contexto discorrido e considerando a pequena diferença entre os valores apurados entre as áreas técnica (R$ 71.955,17) e financeira (R$ 64.536,23) , teve-se como razoável adotar como débito o valor apurado no Parecer Financeiro 91/2006, por estar pautado em elementos probatórios, ou seja, verificaram a existência de documentos que comprovam a execução parcial do convênio no valor de R$ 61.314,94. 	Assim, o motivo ensejador da citação em análise foi o apontado no mencionado parecer, qual seja a não comprovação da aplicação do valor de R$ 64.536,23.  
12.	As datas referentes ao débito apurado foram as datas dos repasses na forma apresentada a seguir:
	Ordem Bancária
	Data
	Valor (R$) 
	Valor Aplicado (R$) 
	Valor a Devolver (R$) 

	2002OB000027
	16/01/2002
	14.008,00
	14.008,00
	0,00

	2002OB000028
	16/01/2002
	6.003,00
	6.003,00
	0,00

	2002OB000336
	25/09/2002
	17.000,00
	17.000,00
	0,00

	2002OB000356
	11/10/2002
	10.000,00
	10.000,00
	0,00

	2003OB000194
	12/08/2003
	44.294,00
	14.302,94
	29.991,06

	2203OB000550
	29/12/2003
	22.150,00
	0,00
	22.150,00

	2003OB000551
	29/12/2003
	7.936,17
	0,00
	7.936,17

	2003OB000552
	29/12/2003
	4.459,00
	0,00
	4.459,00

	Total
	125.850,17
	61.313,94
	64.536,23

13.	Desta feita, foram promovidas as citações solidárias da Fundação Ecológica de Mineiros e do Sr. Wilmar Soares Mendonça, em razão da não comprovação da correta e regular aplicação dos recursos recebidos por força do convênio, uma vez que foi apresentada prestação de contas no valor de R$ 61.313,94, permanecendo um saldo a comprovar no valor de R$ 64.536,23. Quanto à responsabilidade do outro responsável indicado na fase interna, Sr. Sávio Roberto de Resende (Gestão 29/8/2001 a 11/2/2004) , esta foi afastada, pois o débito apurado decorreu em virtude de a prestação de contas final apresentada não ter contemplado o total dos recursos repassados, sendo que o valor não comprovado, a princípio, permaneceu na conta especifica do convênio pelo menos até 27/9/2004, conforme extrato bancário (peça 6, p. 60) .
EXAME TÉCNICO
14.	Na instrução precedente (peça 8) , houve a delimitação das responsabilidades pela ocorrência de dano apurado nestas contas, envolvendo a apuração dos fatos, a identificação dos responsáveis e a quantificação do dano ao erário, dando ensejo a proposta de citação solidária deles, que teve a anuência do corpo dirigente da unidade técnica (peça 9) e foi realizada nos seguintes termos:
Responsáveis: Fundação Ecológica de Mineiros, CNPJ 24.858.169/0001-45 e do Sr. Wilmar Soares Mendonça, CPF XXX.550.701-XX, com fundamento nos arts. 10, § 1º, e 12, incisos I e II, da Lei 8.443/1992 c/c o art. 202, incisos I e II, do RI/TCU, para que, no prazo de quinze dias, apresentem alegações de defesa e/ou recolham aos cofres do Fundo Nacional do Meio Ambiente (FNMA) as quantias abaixo indicadas, atualizadas monetariamente a partir das respectivas datas até o efetivo recolhimento, abatendo-se na oportunidade a quantia eventualmente ressarcida, na forma da legislação em vigor, em decorrência da não comprovação da correta e regular aplicação dos recursos repassados à Fundação Emas, por força do Convênio 85/2001, celebrado entre a referida fundação e o Fundo Nacional do Meio Ambiente/Ministério do Meio Ambiente (FNMA/MMA) , tendo por objeto implantar o Programa de Monitoramento e controle de Gramíneas Invasoras no Parque Nacional das Emas.
Ocorrência: Não comprovação da correta e regular aplicação dos recursos provenientes Convênio 85/2001 em decorrência da apresentação da prestação de contas final do convênio demonstrando a aplicação de apenas parte dos recursos recebidos.
15.	Regularmente citados por via editalícia, os responsáveis não atenderam a citação e não se manifestaram quanto à irregularidade; destaca-se que antes da citação por edital foram adotadas providências que esgotaram as tentativas de localização dos responsáveis. As tabelas a seguir retratam detalhadamente a documentação acostada aos autos:
 Fundação Ecológica de Mineiros (convenente) ;
	Documento/Finalidade
	     Data
	Peça

	Ofícios de citação e respectivos avisos de recebimento
	     -----
	19 e 21 23 27 31 33 36 39 40 41 42 43

	Edital de citação 34/2017-TCU/SECEX-GO
	   30/8/2017
	44

	Publicação do edital no Diário Oficial da União
	5/9/2017
	45

	 Wilmar Soares Mendonça (presidente da entidade - Gestão 11/2/2004 a 2/2006) ;
	Documento/Finalidade
	Data
	Peça

	Ofícios de citação e respectivos avisos de recebimento
	        -----
	18 e 20 24 25 26 28 37 38

	Edital de citação 34/2017-TCU/SECEX-GO
	  30/8/2017
	44

	Publicação do edital no Diário Oficial da União
	    5/9/2017
	45

16.	Transcorrido o prazo regimental fixado e mantendo-se inertes os aludidos responsáveis, impõe-se que sejam considerados revéis, dando-se prosseguimento ao processo, de acordo com o art. 12, § 3º, da Lei 8.443/1992.
Análise 
17.	Os objetivos da Tomada de Contas Especial (TCE) são obter o ressarcimento ao erário e apurar a responsabilidade pela ocorrência de dano, esta envolvendo a apuração dos fatos, a identificação dos responsáveis e a quantificação do dano ao erário.
18.	O fato de os responsáveis serem revéis não leva à presunção de que é verdadeira a irregularidade a eles imputadas. A revelia nos processos perante o TCU, diferentemente do que ocorre no processo civil, não opera a presunção da verdade dos fatos narrados pelo autor. Em outras palavras, os efeitos da revelia de que trata o art. 12, § 3º, da Lei 8.443/1992 não afastam a necessidade de que as responsabilizações efetuadas por esta Corte ocorram de acordo com os elementos constantes dos autos.
19.	A irregularidade tratada nestas contas é a ausência de comprovação de parte dos recursos repassados pelo convênio. O exame da prestação de contas final realizado pelo concedente que apontou o montante de recursos federais repassados e não comprovados considerados na citação dos responsáveis está consignado no Parecer Financeiro 91/2006. Passa-se a analisar a documentação acostada aos autos a título de prestação de contas, juntamente com o referido parecer e o termo de convênio.
20.	As ações previstas no plano de trabalho do Convênio 85/2001 a serem contempladas pelo financiamento federal foram: Diárias, Material de Consumo, Passagem/Despesa Locomoção, OST - Pessoa Física e Pessoa Jurídica e Equipamento/Material Permanente (peça 1, p. 286-312) . O montante pactuado foi de R$ 171.660,00, mas parte dos recursos federais não foi repassada (R$ 45.809,93) . Por esse motivo, o parecer financeiro citado indicou como valores previstos aqueles efetivamente repassados, que totalizaram R$ 125.850,17. 
21.	Tomando-se por base as informações levantadas naquele parecer e registradas anteriormente nesta instrução (item 6) , e levando-se em conta os elementos apresentados quando da apresentação da prestação de contas relativos às rubricas de despesa, indica-se na tabela a seguir a descrição sumária da documentação e respectiva localização nestes autos, bem como os valores previstos (ajustados ao que foram efetivamente repassados) : 
	Natureza da Despesa
	Previsto (R$) 
	Documentação
	Localização no processo

	Diárias 
	18.880,00
	Demonstrativos, relatórios, extratos bancários, documentos de despesas (cópia de cheques, recibos, notas fiscais) 
Demonstrativos / relatórios e documentos de despesas
	peça 1, p. 372-394; peça 2, p. 2-14, 42-77 e 356-400; peça 3, p. 2-178; peça 4, p. 2-222; peça 5, p. 4-42 e 102-246; peça 6, p. 58-76; 134-136.

	Material de Consumo
	26.785,00
		
	Pass. Desp. Locomoção
	1.700,00
		
	OST - Pessoa Física
	45.098,00
		
	OST - Pessoa Jurídica
	14.017,17
		
	Equip. Mat. Permanente
	19.370,00
		
	Total
	125.850,17
		
22.	Do exame sumário desses elementos, observa-se que a documentação apresentada observou a exigência do convênio, no que tange à tipologia dos documentos, restando a ressalva de contemplar apenas parte dos recursos conveniados repassados.
23.	A documentação necessária para fins de prestação de contas do convênio, regido à época pela IN STN 1/1997, está relacionada no termo de convênio (peça 1, p. 294-298) . Destacam-se a necessidade de apresentação dos seguintes documentos: Declaração de Gastos Bimestral, composta da Relação de Pagamentos e do Relatório Sintético de Acompanhamento Físico; Demonstrativo da execução da receita e despesa; extrato da conta bancária específica; faturas, recibos, notas fiscais e quaisquer outros documentos comprobatórios de despesas. 
24.	Há tais documentos nos autos, e, em que pese não se tenha procedido à conciliação bancária e ao exame exaustivo de cada uma das despesas no enquadramento daquelas rubricas, dado à fase processual que se encontra este processo (dando oportunidade aos responsáveis de apresentar defesa e permaneceram silentes) e ao exame outrora realizado pelo órgão repassador, pode-se verificar, no exame sumário, que as despesas (para aquelas em que houve apresentação de documentos) foram comprovadas com a documentação esperada.
25.	O montante dos valores constantes nos documentos de despesa apresentados é bem inferior ao montante dos recursos financeiros repassados e próximo ao montante considerado como realizado/comprovado (R$ 61.313,94) consignado no Parecer Financeiro 91/2006 (peça 6, p. 168-176) . Este, aliás, faz algumas ressalvas em uma pequena parte da documentação apresentada (no montante de R$ 6.133,80 - parte IV do parecer) , mas não a desconsiderou para fins de comprovação, pelo contrário, apontou o montante registrado em sistema (SIGMA) pelo convenente. 
26.	Como a documentação apresentada é extensa, visando englobar também a parte relativa à contrapartida, e já fora objeto de análise em diversos pareceres ao longo do acompanhamento realizado pelo órgão concedente, e levando-se em consideração o exposto anteriormente, entende-se que, a partir do exame sumário dos elementos constantes nestes autos, é adequado o montante levantado de despesas realizadas/comprovadas: R$ 61.313,94. Logo, o montante de R$ 64.536,23, objeto da citação, corresponde ao montante de recursos federais repassados e não comprovados. 
27.	A análise das despesas suportadas por recursos da contrapartida não foram objeto de análise, tendo sido considerado a análise outrora realizada pelo órgão concedente. O percentual previsto no termo de convênio para serem suportados com recursos federais foi bem próximo do percentual de recursos aplicados no objeto e considerado na análise da prestação de contas pelo concedente (52,46% e 50,75%, respectivamente) , o mesmo ocorrendo com a contrapartida a cargo do convenente (47,54% e 49,25%, respectivamente) , razão pela qual não se vislumbra razoável, nesta fase processual (após citação) , realizar ajuste nos valores dos débitos (que seria em torno de R$ 2 mil) , para fins de manutenção do percentual previamente pactuado.
28.	Por fim, cabe registrar que quanto à comprovação do dano, não cabe ao repassador dos recursos, ou mesmo ao TCU, o ônus de demonstrá-lo, pois se presume que o prejuízo ocorreu diante da ausência de demonstração do emprego correto e regular de parte das verbas federais, conforme entendimento nesse sentido que se colhe no voto do Acórdão 7502/2013-TCU-Segunda Câmara (relatado pelo Ministro José Jorge) , cujo trecho de interesse para o caso segue transcrito abaixo:
9. Ocorre que, consoante disposto no art. 70, parágrafo único, da Constituição Federal, compete ao gestor comprovar a regular aplicação dos recursos públicos sob sua responsabilidade, o que não ocorreu no caso sob exame. Não há necessidade, pois, de que o Tribunal demonstre o desvio ou a apropriação indevida de recursos pelo gestor para que se impute a ele o respectivo o débito. A não demonstração da correta aplicação dos recursos públicos federais faz surgir a presunção dano ao erário e justifica sua condenação em débito.
29.	A conduta e o nexo causalidade decorrem, respectivamente, do não fornecimento de documentos comprobatórios das despesas e da não comprovação da boa e regular aplicação dos recursos repassados (parte deles, no montante de R$ 64.536,23) .
30.	Com efeito, os responsáveis arrolados nestas contas que devem ser considerados revéis, suas contas devem ser julgadas irregulares com a condenação solidária em débito. 
Prescrição da Pretensão Punitiva
31.	Quanto à aplicação de sanção aos responsáveis, decerto o caso comportaria a aplicação da sanção pecuniária insculpida no art. 57 da Lei Orgânica do TCU. Todavia, nos moldes do Acórdão 1.441/2016-TCU-P, referente a incidente de uniformização de jurisprudência, restou assente que a pretensão punitiva do TCU se subordina ao prazo geral de prescrição de dez anos indicado no art. 205 do Código Civil, contado a partir da data da ocorrência da irregularidade sancionada, nos termos do art. 189, inciso I, do Código Civil.
32.	Conforme verificado, tendo transcorrido mais de dez anos entre a liberação dos recursos, ocorrida no período de janeiro/2002 a dezembro/2003, e o ato ordenatório da citação dos responsáveis, praticado em outubro/2016 (peça 9) , resta configurada a prescrição da pretensão punitiva.
CONCLUSÃO
33.	O dano ao erário apurado nesta TCE configurou-se pela irregularidade na ausência de comprovação de parte dos recursos repassados pelo convênio.
34.	Regularmente citados, os responsáveis permaneceram silentes (itens 14-16 desta instrução) .
35.	Em face da análise promovida (itens 17-30 desta instrução) , conclui-se que os responsáveis sejam considerados revéis para todos os efeitos, nos termos dos arts. 12, § 3º, da Lei 8.443/1992 e 202, § 8º, do Regimento Interno do TCU, e que suas condutas são reprováveis. Com efeito, inexistindo nos autos elementos que permitam concluir pela ocorrência de boa-fé ou de outros excludentes de culpabilidade nas condutas dos responsáveis, propõe-se que sejam julgadas irregulares suas contas e condenando-os ao pagamento do débito a eles imputados (solidariamente na forma proposta adiante) , em vista do disposto nos arts. 1º, inciso I, 16, inciso III, alíneas 'b' e 'c', 19, caput, e 23, inciso III, alínea 'a', da Lei 8.443/1992 c/c os arts. 1º, inciso I, e 209, incisos II e III, do Regimento Interno do TCU, sem a aplicação da multa prevista no art. 57 daquela lei, porquanto prescrito o prazo da pretensão punitiva (itens 31-32 desta instrução) .
PROPOSTA DE ENCAMINHAMENTO
36.	Ante os fatos expostos, submetem-se os autos à apreciação, para envio ao Ministério Público junto ao TCU, e posterior encaminhamento ao Gabinete do Exmo. Sr. Ministro-Relator Augusto Nardes, com a seguinte proposta:
 sejam considerados revéis para todos os efeitos o Sr. Wilmar Soares Mendonça (CPF XXX.550.701-XX) e a Fundação Ecológica de Mineiros (CNPJ 24.858.169/0001-45) , dando-se prosseguimento ao processo, nos termos dos arts. 12, § 3º, da Lei 8.443/1992 e 202, § 8º, do Regimento Interno do TCU;
 com fundamento nos arts. 1º, inciso I, 16, inciso III, alíneas 'b' e 'c', 19, caput, e 23, inciso III, alínea 'a', da Lei 8.443/1992 c/c os arts. 1º, inciso I, e 209, incisos II e III, do Regimento Interno do TCU, sejam julgadas irregulares as contas do Sr. Wilmar Soares Mendonça (CPF XXX.550.701-XX) e da Fundação Ecológica de Mineiros (CNPJ 24.858.169/0001-45) , em vista do disposto nos arts. 16, § 2º, da Lei 8.443/1992 e 209, §§ 5º e 6º, do Regimento Interno do TCU, condenando-os, solidariamente, ao pagamento das quantias a seguir especificadas, com a fixação do prazo de quinze dias, a contar das notificações, para comprovarem, perante o Tribunal (art. 23, inciso III, alínea 'a', da Lei 8.443/1992, c/c o art. 214, inciso III, alínea 'a', do Regimento Interno do TCU) , o recolhimento das dívidas aos cofres do Fundo Nacional do Meio Ambiente, atualizadas monetariamente e acrescidas dos juros de mora, calculados a partir da data discriminada, até a data do recolhimento, na forma da legislação em vigor:
	Data
	Valor Original (R$) 

	12/08/2003
	29.991,06

	29/12/2003
	22.150,00

	29/12/2003
	7.936,17

	29/12/2003
	4.459,00

	Total
	64.536,23

III) seja autorizado, desde logo, com fundamento nos art. 28, inciso II, da Lei 8.443/1992, a cobrança judicial das dívidas, caso não atendidas as notificações, conforme prevê o 219, inciso II, do Regimento Interno do TCU;
IV) sejam encaminhadas cópias da deliberação que vier a ser proferida, bem como do relatório e do voto que o fundamenta ao Procurador-Chefe da Procuradoria da República no Estado de Goiás, para a adoção das medidas que entender cabíveis, em conformidade com o art. 16, § 3º, da Lei 8.443/1992 c/c o art. 209, § 7º, do Regimento Interno do TCU."
É o relatório.

não há.

Subprocurador-Geral Lucas Rocha Furtado.

TOMADA DE CONTAS ESPECIAL. RECURSOS CAPTADOS PARA A IMPLANTAÇÃO DO PROGRAMA DE MONITORAMENTO E CONTROLE DE GRAMÍNEAS INVASORAS NO PARQUE NACIONAL DAS EMAS. NÃO COMPROVAÇÃO DA REGULAR APLICAÇÃO DOS RECURSOS. CITAÇÃO REGULAR. REVELIA. IRREGULARIDADE DAS CONTAS. DÉBITO E MULTA.

TOMADA DE CONTAS ESPECIAL (TCE)

Secretaria do TCU no Estado de Goiás (SECGO).

Trata-se de tomada de contas especial instaurada pelo Fundo Nacional do Meio Ambiente/Ministério do Meio Ambiente (FNMA/MMA) , em desfavor da Fundação Ecológica de Mineiros (Fundação Emas) e dos ex-presidentes da entidade, Srs. Sávio Roberto de Resende (Gestão 29/8/2001 a 11/2/2004) (peças 1, p. 176-178, e 5, p. 348) e Wilmar Soares Mendonça (Gestão 11/2/2004 a 2/2006) , em razão da impugnação parcial da prestação de contas do Convênio 85/2001 (peça 1, p. 286-301) , que tinha por objeto implantar o Programa de Monitoramento e Controle de Gramíneas Invasoras no Parque Nacional das Emas.
O ajuste foi firmado no valor de R$ 327.249,00, para a execução do objeto, dos quais R$ 171.660,00 seriam repassados pelo concedente e R$ 155.589,00 corresponderiam à contrapartida. Os recursos federais foram transferidos mediante oito ordens bancárias, totalizando o montante de R$ 125.850,17 (peças 1, p. 322 e 324; peça 2, p. 178 e 188; peça 5, p. 68, 264, 266 e 268) . 
Após análise da Secretaria do TCU no Estado de Goiás (SECGO) à peça 8, foi excluída a responsabilidade do Sr. Sávio e mantidas as do Sr. Wilmar Mendonça e da Fundação Ecológica de Mineiros, com a consequente promoção de suas citações, nos endereços constantes da base de dados da Receita Federal, para que apresentassem alegações de defesa e/ou recolhessem aos cofres públicos o montante de recursos federais captados em razão da não comprovação da boa e regular utilização desses valores (peças 10 e 11) .
Ante o insucesso dessa e de diversas outras tentativas de citação pessoal dos responsáveis em diferentes endereços, a SECGO efetivou a citação por edital de ambos, conforme peça 44.
Mesmo assim, embora citados de forma regular e válida, os responsáveis permaneceram silentes, apesar da ciência das irregularidades que lhes foram imputadas. Dessa forma,  ficaram caracterizadas suas revelias, nos termos do art. 12, § 3º, da Lei nº 8.443/1992, cabendo, assim, dar prosseguimento ao processo.
A unidade técnica, em posicionamento uniforme (peças 46 a 48) , propõe o julgamento pela irregularidade de suas contas, com a condenação pelo pagamento do débito no valor parcial dos recursos repassados (valor original de R$ 64.536,23) e a não aplicação de multa prevista no art. 57 do RI/TCU, por entender que já está prescrito o prazo para a pretensão punitiva.
O Ministério Público junto ao TCU, na pessoa do Subprocurador-Geral Lucas Rocha Furtado, concorda com o entendimento da SECGO (peça 49) . 
No mérito, acolho na íntegra o encaminhamento proposto pela Secretaria do TCU em Goiás e pelo douto Parquet, cujos fundamentos incorporo às minhas razões de decidir.
A jurisprudência deste Tribunal é pacífica no sentido que 
A omissão no dever de prestar contas configura ofensa não só às regras legais, mas também aos princípios basilares da Administração Pública, já que, nesse caso, o gestor deixa de demonstrar o efetivo emprego dos recursos postos sob a sua responsabilidade, dando ensejo, inclusive, ao surgimento de presunção legal de integral dano ao erário, pela não aplicação dos valores, mediante desvio dos recursos da União. (Acórdão 196/2016-TCU-Plenário, Relator: Min. Benjamin Zymler, constante da "Jurisprudência Selecionada) 
Cabe destacar que a primeira tentativa de citação no âmbito deste Tribunal ocorreu após longo decurso de tempo dos fatos tidos como irregulares. Apesar disso, a jurisprudência do Tribunal é pacífica no sentido de que as ações de ressarcimento movidas pelo Estado contra os agentes causadores de danos ao erário são imprescritíveis, nos termos do art. 37, § 5º, da Constituição Federal.
Além disso, o transcurso de longo prazo acima mencionado não constitui direito subjetivo do responsável, pois o TCU pode determinar o prosseguimento da tomada de contas especial, caso entenda não haver prejuízo para o exercício de defesa (vide Acórdão 6929/2015-TCU-Primeira Câmara) .
Neste caso concreto, compreendo que não houve prejuízo aos responsáveis, uma vez que eles tiveram diversas oportunidades de complementarem a prestação de contas parcial apresentada no âmbito da fase interna desta TCE, conforme os diversos ofícios do Fundo Nacional do Meio Ambiente constantes destes autos (peças 1 e 2) .
	Ante o exposto, VOTO por que seja adotada a deliberação que ora submeto a este Colegiado.
TCU, Sala das Sessões Ministro Luciano Brandão Alves de Souza, em 30 de abril de 2019.
Ministro JOÃO AUGUSTO RIBEIRO NARDES 
Relator